臺灣高等法院臺南分院民事判決　九十三年度上易字第七四號　　 Ｋ
　　　上　訴　人　甲　○　○
　　　　　　　　　戊　○　○
　　　　　　　　　乙　○　○
　　　　　　　　　丙　○　○
　　　　　　　　　丁　○　○
　　　被 上 訴人　己　○　○.
右當事人間請求債務不履行損害賠償事件，上訴人對於中華民國九十三年三月十六日
臺灣臺南地方法院第一審判決（九十三年度訴字第三五九號）提起上訴，本院於民國
九十三年六月二十九日言詞辯論終結，判決如左：
    主      文
上訴駁回。
上訴費用由上訴人連帶負擔。
    事實及理由
一、上訴人甲○○、乙○○、丙○○經合法通知，無正當理由未於言詞辯論期日到場
    ，核無民事訴訟法第三百八十六條各款所列情形，准依被上訴人之聲請，由其一
    造辯論而為判決，合先敘明。
二、被上訴人主張：
    (一)求為判決：上訴駁回。
    (二)上訴人甲○○、戊○○、甲○○、乙○○、丙○○、丁○○之被繼承人王永吉
      於民國（下同）八十二年二月十一日與被上訴人訂立買賣讓渡契約書，將坐落
      嘉義縣大埔段一三八九地、地目林、面積０．二０九五公頃，同段一三九七地
      號、地目林、面積０．四六六０公頃，同段一四００地號、地目旱、面積０．
      三二三０公頃（以下簡稱系爭土地）之承租權以新台幣（下同）一百二十萬元
      價格讓與被上訴人，而收受訂金二十五萬元，約定於同年月二十五日會同辦理
      經主管機關認可一次結清餘款，二星期內會辦過戶，若有違約願支付三倍違約
      金。詎讓與人王永吉一拖再拖，嗣王永吉於八十八年一月廿一日過世，由上訴
      人甲○○、王慈為、乙○○、丙○○、丁○○繼承上開承租權，迄今仍不協辦
      承租權過戶手續，顯已違約。
    (三)被上訴人依買賣讓渡契約法律關係請求上訴人連帶給付被上訴人七十五萬元及
      自起訴狀繕本送達後翌日之九十二年六月二十日起至清償日止按週年利率百分
      之五計算之利息。
三、上訴人甲○○、乙○○、丙○○未於言詞辯論期日到場，據其提出之上訴狀，及
    上訴人戊○○、丁○○之抗辯則以：
    (一)求為判決：(1)原判決不利於上訴人部分之判決廢棄。(2)右廢棄部分，被上訴人
      在第一審之訴駁回。
    (二)系爭土地之租賃權為其亡父王永吉之遺產，業經上訴人甲○○、戊○○、乙○
      ○、丙○○、丁○○協議遺產分割，系爭土地租賃權由上訴人甲○○單獨取得
      ，然其餘上訴人因不諳相關法律規定，故未向原審法院聲請拋棄繼承。又上訴
      人等之父王永吉在出賣系爭土地承租權時，上訴人等均不知情，且系爭買賣契
      約書，有寫明應在兩週內辦理過戶登記完畢。被上訴人雖稱於簽約後，王永吉
      對過戶之事不予理會，但王永吉應已交付相關文件，何以未能辦妥，我們也不
      了解？又為何被上訴人當時未為任何表示？時隔多年之今日才主張，被上訴人
      應已無權起訴請求等語，資為抗辯。
四、查系爭土地為國有土地，上訴人之父王永吉就系爭土地有租賃權，王永吉與被上
    訴人於八十二年二月十一日訂立系爭買賣契約，由被上訴人向王永吉購買系爭土
    地之承租權，並約定買賣價金為一百二十萬元，簽約時王永吉先收受定金二十五
    萬元，並約定雙方應於八十二年二月二十五日會同辦理，經主管機關認可一次結
    清餘款，二星期內會辦過戶，王永吉如有違約除返還定金外願支付三倍違約金等
    情，有系爭土地登記謄本三份、王永吉與被上訴人於八十二年二月廿一日之買賣
    契約書、同年二月八日廿五萬元中國國際商銀支票乙張、王永吉收受廿五萬元定
    金之收據乙張為證（見原審法院第十二、十二之一、四０、四八、五０、五一頁
    ）。又上訴人之父王永吉於八十八年二月廿一日死亡，上訴人五人為王永吉之繼
    承人，嗣上訴人五人協議分割本件王永吉之遺產，系爭土地承租權由上訴人王俊
    一人繼承，並由其以承租人名義續向財政部國有財產局承租系爭土地（租賃期間
    為八十八年一月廿一日至九十五年十月卅一日），有王永吉之繼承系統表暨王永
    吉及上訴人五人之戶籍謄本、財政部國有財產局與上訴人甲○○於九十年一月十
    七日訂立之國有林地租賃契約書等件為證（見原審法院第五七－六八、七四頁）
    ，復為兩造不爭執，堪信屬實。
五、被上訴人主張上訴人之父王永吉未依約將系爭土地承租權辦理移轉予被上訴人而
    違約，上訴人則否認。經查：
    (一)按系爭土地所有權人為中華民國，管理權人為國有財產局，上訴人之被繼承人
      王永吉對之有承租權，而王永吉於八十二年二月十一日與被上訴人訂立系爭買
      賣契約，讓渡上開承租權，王永吉依民法第三百四十八條規定即負有移轉財產
      權及交付標的物予買受人即被上訴人之義務。其間就買賣標的即系爭國有土地
      承租權之轉讓，查國有非公用不動產出租管理辦法第三十七條固規定「承租人
      轉讓其租賃權，應先經出租機關同意」；然查出租機關之同意，乃屬上開讓渡
      承租權契約是否對出租機關發生效力而已，並不影響王永吉與被上訴人間之買
      賣契約之成立，合先敘明。
    (二)系爭買賣契約書上記載：「標的物：嘉義縣大埔段一三八九、一三九七、一四
      ００號；權利範圍：承租權；總價新台幣一百二十萬元；定金二十五萬元，以
      ＢＨ0000000號中國國際商銀廿五萬元支票交付；剩餘款項：八十二年
      二月二十五日會同辦理經主管機關認可一次結清；其他約定：雙方同意第三者
      名義取得承租權；立會見證人黃宗雄」，且有系爭契約所載二十五萬元支票影
      本在卷可憑（見原審卷第十二頁）。證人即系爭土地之立會見證人黃宗雄於原
      審證稱：「當初被上訴人開給王永吉支票二十五萬元作為定金，後來因王永吉
      不願意過戶，所以被上訴人就沒有繼續付款，我有找王永吉他們，但他們都不
      願意出面，也不願意退還定金，因兩造原先不認識，是我介紹認識的，所以我
      對被上訴人過意不去」（見原審卷第卅三頁）；又證人即系爭土地買賣契約書
      之代筆人張志誠於原審證稱：「本件租賃讓渡契約書是我寫的。當時他們二人
      （指王永吉及林江南）在場交印章給我，我當著他們的面蓋在契約書上，並把
      內容唸給他們聽」（見原審卷第一二四頁）；且原審另一被告林江南亦證稱：
      「他（王永吉）有拿二十五萬元之定金」（見原審卷第一五七頁），是以系爭
      土地承租權讓渡契約書為王永吉所簽立，王永吉並已收受二十五萬元定金之事
      實，應可認定。
    (三)查依系爭契約於八十二年二月十一日訂立，約定出賣人王永吉同意於二週內即
      八十二年二月十五日會同辦理，王永吉應無條件提供印章及有關文憑交付委託
      代理人專權辦理，尾款價金於八十二年二月二十五日會同辦理經主管機關認可
      ，一次付清，王永吉如違約時除退還已收價款外，願支付三倍違約金予被上訴
      人，為系爭契約書詳細載明。次查，如王永吉確有配合辦理系爭土地承租權讓
      渡轉讓，則系爭土地承租人應已辦妥變更為被上訴人名義，王永吉即能取得尾
      款，但事實上系爭承租人原仍為王永吉名義（嗣由繼承人上訴人甲○○申請變
      更為由其為承租人），可見是王永吉未配合辦理，此已據證人黃宗雄證述明確
      ，而上訴人等五人係王永吉之繼承人，自應繼承該違約責任（詳如後述），則
      被上訴人只請求依其交付之定金二十五萬之三倍，請求給付違約金七十五萬元
      ，應屬有據。
    (四)按繼承人對被繼承人之債務，負連帶責任，民法第一千一百五十三條第一項定
      有明文；又按「系爭房屋既為被上訴人之父生前向上訴人承租，則在其父死亡
      開始繼承後，因租賃關係消滅所負返還之義務，自係民法第一千一百五十三條
      第一項所謂被繼承人之債務，被上訴人對之本應負連帶責任，縱使如被上訴人
      所稱，其父所有遺產業經繼承人全體協議分割，此項房屋已移歸其他繼承人承
      受云云，而依同法第一千一百七十一條第一項之規定，被上訴人如不能就此證
      明曾經上訴人之同意．仍難免除連帶責任」，最高法院三十八年台上字一七四
      號著有判例可資參照。
      查本件本於系爭土地承租權買賣契約因王永吉違約，應負返還已收定金及應付
      三倍違約金之義務，而上訴人五人係王永吉之繼承人，自係民法第一千一百五
      十三條第一項所謂被繼承人之債務，則上訴人甲○○、丁○○、戊○○、乙○
      ○、丙○○對被上訴人自應負連帶賠償責任。雖系爭土地承租權於原權利人王
      永吉死亡後經全體繼承人之上訴人五人協議分割而由上訴人甲○○一人單獨取
      得，有遺產分割協議書一紙可稽（見原審卷第一一０頁），然並未經被上訴人
      同意而免除上訴人丁○○、戊○○、乙○○、丙○○之連帶責任；則上訴人丁
      ○○、戊○○以系爭土地之租賃權為其亡父王永吉之遺產，業已經遺產分割，
      由上訴人甲○○單獨取得，其餘不負連帶賠償責任云云，揆諸上開最高法院判
      例意旨，自無足採。
    (五)再按「當事人得約定債務人於債務不履行時，應支付違約金」、「請求權，因
      十五年間不行使而消滅」、「消滅時效，自請求權可行使時起算」，分別為民
      法第二百五十條第一項、第一百二十五條前段、第一百二十八條前段所明定。
      是依前揭說明，王永吉應負違約責任，上訴人五人應繼承該債務已如前述，被
      上訴人於系爭買賣契約應會同辦理期日之翌日即八十二年二月廿六日起即得請
      求王永吉給付違約金，至本件對上訴人提起訴訟時之九十二年二月六日，尚未
      逾十五年之請求權時效期間，是上訴人抗辯被上訴人本件違約金請求權已不得
      請求云云，並非有據，不足採取。
六、按給付無確定期限者，債務人於債權人得請求給付時，經其催告而未為給付，自
    受催告時起負遲延責任；又按應付利息之債務，其利率未經約定，亦無法律可據
    者，週年利率為百分之五；民法第二百二十九條第二項、第二百零三條分別定有
    明文。綜上所述，被上訴人本於繼承及違約金約定之法律關係，請求上訴人甲○
    ○、王慈為、乙○○、丙○○、丁○○應連帶給付被上訴人七十五萬元，及自起
    訴狀繕本送達上訴人之翌日即九十二年六月二十日（見原審卷第七八－八四頁之
    送達證書）起至清償日止按週年利率百分之五計算之利息，為有理由，應予准許
    。原審為上訴人敗訴之判決，並依兩造之聲請分別酌定相當擔保金額准或免予假
    執行，經核並無不當，上訴意旨指摘原判決不當，求予廢棄改判，為無理由，應
    予駁回。
七、據上論結，本件上訴為無理由，依民事訴訟法第四百六十三條、第三百八十五條
    第一項前段、第四百四十九條第一項、第七十八條、第八十五條第二項，判決如
    主文。
中　　　華　　　民　　　國　　九十三　　年　　 七　　　月　　 十三　　　日
　　　　　　　　　　　　　　　　　　臺灣高等法院臺南分院民事第三庭
~B1審判長法官　林　　輝　　雄
~B2　　　法官　徐　　宏　　志
~B3　　　法官　王　　明　　宏
右為正本係照原本作成。
上訴利益未逾新台幣一百五十萬元者，不得上訴。
中　　　華　　　民　　　國　　九十三　　年　　 七　　　月　　 十五　　　日
                                        法院書記官　侯　　瑞　　富
